【裁判字號】    92,重上更(四),191
【裁判日期】    921028
【裁判案由】    殺人等
【裁判全文】
臺灣高等法院臺中分院刑事判決              九十二年度重上更(四)字第一九一號
    上  訴  人
    即  被  告  戊○○
    指定辯護人  本院公設辯護人  乙○○
右上訴人，因被告殺人案件，不服臺灣南投地方法院八十七年重訴字第一四號，中華
民國八十八年八月十一日第一審判決（起訴案號：臺灣南投地方法院檢察署八十七年
度偵字第三四○一號）提起上訴，經本院判決後，由最高法院發回審理，本院判決如
左：
    主      文
原判決關於戊○○部分撤銷。
戊○○共同殺人，處有期徒刑拾貳年，褫奪公權陸年。
    事      實
一、戊○○因未經許可，無故持有管制手槍子彈，經南投縣警察局竹山分局報請偵辦
，由臺灣南投地方法院檢察署於八十六年一月間發布通緝，而甲○○（綽號新城
    芳，因死亡另由本院撤銷改判公訴不受理）因於八十六年二月初農曆過年前某日
    ，在南投縣水里鄉某處收受陳順發強盜萬客隆運鈔車所得贓款中之新台幣（下同
    ）三百十萬元（另案以收受贓物罪判決有期徒刑六月確定）遭警方追緝，甲○○
    逃匿一個月餘後，於同年三月下旬某日，邀請戊○○，及不知情己○○、陳明國
    、陳仁宇等人，一起至南投縣信義鄉草坪頭工寮內躲藏。嗣陳仁宇因畏懼甲○○
    之兇惡態度，復恐甲○○會對伊不利，於至工寮第三日夜間，趁彼等不注意之際
    ，離開工寮獨自下山。甲○○、戊○○與己○○、陳明國，於陳仁宇私自下山後
    ，即轉往信義鄉木瓜坑山區工寮內躲藏。迄同年四月上旬某日，甲○○等四人於
    該工寮內飲酒，因陳明國於飲酒時向甲○○表示要離開回家，甲○○惟恐陳明國
    返家後洩漏伊行蹤遭警查獲，不肯同意，遂發生口角，甲○○隨即取出伊隨身攜
    帶之制式九○手槍（槍枝管制編號：0000000000號）一把，朝站立之
    陳明國左腳小腿射擊子彈一發，致陳明國腳部受傷（甲○○傷害部分未經起訴）
    ，在旁之己○○見狀即以香菸之菸草幫陳明國止血，甲○○見陳明國遭受槍傷，
    恐將渠送醫會暴露行蹤，竟與戊○○另行起意，共同基於殺人犯意聯絡，甲○○
    偽稱要將陳明國送醫，由戊○○攜帶制式九二手槍一把（槍枝管制編號：000
    000000號）含子彈若干顆，一起將陳明國帶出前開工寮，朝深山方向行走
    ，至離該工寮約一百餘公尺，即南投縣信義鄉木瓜坑山區陳有蘭溪愛國大橋左岸
    下游約兩公里處之溪谷山崖上，於該斷崖旁，甲○○即要戊○○命陳明國跳下去
    ，陳明國苦苦哀求，不願跳下去，並欲搶奪戊○○手上槍枝，戊○○即扣下板機
    ，擊出子彈一發，陳明國因而跌落在與崖壁呈九十度深約八十公尺溪谷內，致使
    陳明國因槍枝擊發、跌落溪谷頭部碰撞受傷而死亡在該溪谷內（屍體未被尋獲，
    無法確知有無遭受槍枝擊中）。甲○○、戊○○見殺人目的已達，即走回工寮，
    陳明國之屍體因被溪水沖走，遲遲未能尋獲。嗣甲○○戊○○二人再轉往南投縣
    仁愛鄉山區躲藏，至八十六年四月十九日上午五時三十分左右，在仁愛鄉○○○○道路靜觀段工寮內為警查獲，並扣得制式九○手槍（槍枝管制編號：0000
    000000號）、制式九二手槍（槍枝管制編號：000000000號）各
    一把、制式子彈六十二顆、彈匣三個（甲○○戊○○未經許可持有制式手槍子彈
    ，另經臺灣臺中地方法院以八十六年度訴字第一四八九號判決罪刑確定）。嗣經
    人舉發後，為警於八十七年七、八月間先後查獲戊○○及甲○○，始悉上情。
二、案經南投縣警察局集集分局報請臺灣南投地方法院檢察署檢察官偵查起訴。
    理      由
一、訊據上訴人即被告（下稱被告）戊○○，固坦承於上開時地，與甲○○、陳明國
    、己○○等人，一同至南投縣信義鄉木瓜坑山區工寮躲藏之情事，惟矢口否認有
    與甲○○共同持槍殺害陳明國之犯行，並先後辯稱：其於警訊時遭受刑求，始為
    不實之自白，實際上，於八十六年四月十九日遭警方查獲槍枝，係同年三月底四
    月初，才在南投縣信義鄉自強橋下取得，起訴書中被害人陳明國遇害之時間係於
    同年三月上旬，故不可能持該手槍殺害被害人。且當時甲○○、己○○、陳仁宇
    及被害人陳明國都常各自離開工寮，並無限制被害人自由情形，其與被害人陳明
    國並無仇怨，更沒有必要殺他。況證人己○○自始即自願上山，當時酒醉睡覺，
    何以對槍殺經過能描述，短短一百公尺何以來回要數個小時，證人己○○、陳仁
    宇既目睹被告拿手槍，何以不知槍枝顏色。被害人陳明國父丙○○於警訊及偵審
    中，所述被害人陳明國失蹤之時間先後不一，而證人即向陳明國購買車牌號碼Ｒ
    Ｊ－一三二○號自用箱型車之吳德金證述：係於八十六年三月二十日即證人劉明
    哲之母過世之翌日，於陳明國前來拈香時，向陳明國購買汽車，自該日後即未再
    見到陳明國，證人劉明哲即證人吳德金之合夥人復證稱：陳明國於八十六年三月
    二十日將車賣予吳德金等語，如同案被告甲○○惟恐陳明國返家探視，因此洩漏
    伊行蹤遭警查獲，不肯同意，最後竟痛下殺手，然八十六年三月二十日，陳明國
    當亦與甲○○同在山上躲藏，何以能夠下山出售自用箱型汽車予吳德金？被告警
    訊自白之加害地點在溪旁一個瀑布上面，然經檢察官及原審勘驗結果，現場係一
    山谷而非溪流，且末發現任何瀑布地形，南投縣信義鄉木瓜坑山谷為一荒溪，並
    未有水流經過，亦經證人陳銘連證述在卷，被告之自白並無其他客觀事實可佐證
    ，筆錄記載被告所述甲○○係對陳明國膝蓋開槍，而己○○則證稱是看到陳明國
    左小腿受傷，如甲○○確有對陳明國開槍之事，何以陳明國受傷部位不同？而被
    告及己○○均稱，陳明國流很多血，惟檢察官及原審法院勘驗結果，在工寮內未
    發現血跡，陳明國屍體迄今未能尋獲，生死未卜，其上開自白既有明顯瑕疵，自
    不能認定其有殺人之共同犯行云云。惟查：
(一)關於被告戊○○對於其於警訊時之自白，所作刑求之抗辯，先予調查說明。本院
    前審時傳喚證人即警員李銘龍、陳建民、賴新壁，其中證人李銘龍證稱：被告戊○○警訊筆錄，係據其陳述所寫，並無強暴脅迫之情事，在台灣南投看守所所制
    作之筆錄內容，亦依據其陳述所記載，在南投看守所不可能有強暴脅迫取供情形
    等語，證人陳建民證稱：八十七年七月十四日被告戊○○筆錄，及同年八月卅一
    日被告甲○○筆錄，均係在南投看守所制作，不可能有強暴脅迫，同年八月廿九
    日，借提被告甲○○，係在服務之南投縣警察局集集分局刑事組辦公室詢問，沒
    有打他或矇住他頭部等語（參見本院上訴卷六八至七十頁），證人賴新壁結稱：
    八十七年八月廿九日甲○○筆錄係依伊陳述而制作，無強暴脅迫刑求等語（參見
    本院上訴卷一○二頁），渠等三人均證稱並未對被告二人施以刑求。證人黃俊傑
    雖於本院前審證稱：伊與甲○○一同借提至集集分局刑事組，甲○○被矇住頭部
    ，吹冷氣，拳打足踢，被告甲○○於制作筆錄前有被拳打腳踢，於制作筆錄時則
    沒有云云（參見本院上訴卷一○三頁），然同案被告甲○○於八十七年八月二十
    九日經警借提解還台灣南投地方法院檢察署時，並未供稱有遭受刑求云云，其後
    ，同年九月八日被借提訊問解還時，亦供稱未遭受刑求云云（參見偵查卷一七四
    、二一六頁），足見證人黃俊傑上開證稱，是否屬實，容有可疑。又承辦檢察官
    囑託臺灣臺東地方法院檢察署訊問被告戊○○時，被告亦供稱：警訊筆錄實在外
    ，並就相關案情有所坦認（參見同上卷一九二至一九四頁），而被告戊○○除於
    七月七日在警局應訊外，七月九日、七月十四日、七月二十三日均在南投看守所
    接受訊問，就被害人如何死亡等情，前後所供情節大致相符，核與檢察官偵查時
    之自白內容，大致相符，是被告戊○○於原審始改稱警訊有遭受刑求云云，自難
    輕信。再者，同案被告甲○○係於八月二十七日始遭警拘提到案，聲請法院准予
    羈押後，先後經警借提查證，當時並未借提被告戊○○到案互相對質，此有上開
    偵查卷可憑，則甲○○於八月三十一日、九月八日警訊時及偵查中，均未抗辯遭
    受刑求，且改稱被害人應已死亡等語在卷，核與八月二十八日偵查中否認知悉被
    害人之去向，顯有未符，可見同案被告甲○○嗣由選任辯護人具狀陳稱有遭受刑
    求云云，難以採信。且依證人黃俊傑證稱之上情，佐以伊並未與同案被告甲○○
    同房，甲○○先後多次於警訊所供，均供稱被害人業已死亡，然均未供稱被害人
    係遭被告所槍擊死亡等情（參見本院上訴卷一○三頁），益見證人黃俊傑證稱：
    甲○○有被警察拳打腳踢云云，亦屬故為迴護之詞，不足採信，從而，被告等人
    所辯於警訊有遭警察刑求云云，核係畏罪企圖推卸之藉口，難以採取，縱認同案
    被告甲○○之警訊供詞，不足採信，惟被告戊○○並未與甲○○同時到案，兩人
    警訊內容顯有不同，亦難遽認被告戊○○之警訊自白，其任意性，亦堪質疑，是
    被告戊○○上開警訊、檢察官偵查中之自白，其任意性應堪採認，合先敘明。
(二)被告戊○○上開共同殺人犯罪事實，業據證人己○○先後於偵審中證稱甚詳在卷
    ，依渠於警訊時證稱：「我們在山區住在一處工寮，有一天晚上我們照例喝酒，
    因我不勝酒力．．．不久我就聽到槍聲，我起床看時看到陳明國腳小腿受傷，那
    一腳我忘了，當時我還拿香菸向陳明國止血．．．當時甲○○向我說要帶陳明國
    去就醫」、「當時一連幾天都在下雨」、「回來後甲○○叫我起床，並告知我陳
    明國走到半路跑了，我們要更換地方，不然陳明國會報警來抓我們」、「陳仁宇
    在案發前約十天左右自行先下山」、「（當時在山上，甲○○身邊有幾把槍械）
    有兩把，乙支張自己帶，另一支是戊○○帶」等語，於偵查中證稱：「我當天因
    為酒醉在睡覺，聽到他們二人吵架，吵架後突然碰一聲，很大聲起來，陳明國坐
    在床邊，腳在流血，甲○○手裡拿一把槍，我就拿煙草要去幫陳明國止血，陳明
    國說我又沒怎樣，你要開我的槍」、「陳明國腳一跛一跛，戊○○有扶他，甲○○跟我講沒我的事，叫我去睡覺，他就跟戊○○出去」等語（參見偵查卷二十至
    二二頁，一八四、一八五頁），又於原審時證稱：「在山上住幾天不記得，這段
    期間我有下山三、四次買菜，均在山上喝酒，陳仁宇偷下山後，我們換到其他地
    方，陳明國有一天說要下山，和甲○○吵架，甲○○開槍打陳明國腳，甲○○、
    戊○○二人說要將陳明國送醫，第二天起來，被告二人說陳明國已偷跑下山」、
    「因為水很大所以沒有聽到槍聲，及看到屍體」等語（參見原審卷六四頁背面、
    六五頁），復於本院前審證述：「（甲○○）有射他腳部無誤」、「（當時陳明
    國在工寮內何處被射）在床沿被射，但射到何隻腳不記得，係有打到腳，子彈有
    穿出去，我以煙草替他止血的」、「屋中有血跡，我因喝點酒，頭昏昏的‧‧‧
    甲○○拉戊○○說要帶他（按指陳明國）去醫院，我很累就睡了，事後，他們回
    來，叫醒我（白天時分），我問陳明國人呢，他們說人跑掉了」等語（參見本院
    更一卷四七頁），前後所證均指稱同案被告甲○○與被告戊○○，確有先在工寮
    內，由甲○○持槍擊傷被害人陳明國無誤在卷。
(三)證人陳仁宇於警訊時證稱：「由於甲○○的老大作風，酒後經常罵我及陳明國，
    並持槍飛舞，我很怕被他殺掉，所以我才逃跑，今陳明國失蹤那麼久，有可能被
    甲○○殺死」等語，又於檢察官偵查中證稱：「（你在山上住了幾天）住了二個
    晚上，第三個晚上就跑下來，他喝酒罵人家」、「（你下來沒跟他講）是的，我
    不敢講，他很兇」等語（參見偵查卷二七、二八頁，一八九頁），可見同案被告
    甲○○酒後常常有責罵被害人陳明國等人之情事。而被告戊○○於警訊時坦承：
    「我與甲○○、陳明國等人在山區工寮喝酒，喝到早上，陳明國說他想回家，甲○○．．．不讓陳明國離去，雙方起口角，甲○○便拿九○手槍朝陳明國的左腿
    開了一槍．．．但他（指被告甲○○）說要將陳明國送醫，那去自首算了．．．
    甲○○叫我將陳明國帶出工寮，往山區走．．．老大甲○○向我說，你叫陳明國
    如要回家就跳下去好了．．．陳明國忽然轉身雙手欲搶我之槍．．．陳明國便摔
    下溪谷，人也不見了，我與甲○○認為陳明國不可能爬上來，於是我倆才走回該
    工寮．．．我曾與甲○○前往祭拜．．．陳仁宇在我等住在信義區草坪頭工寮時
    就逃下山，後來我等轉到木瓜坑工寮時只有我與甲○○、陳明國及阿林仔四人．
    ．．阿林即己○○，陳明國被甲○○槍殺時他確實目睹一切．．．甲○○將陳明
    國帶到山上時是有意讓他死．．．照片上所照右邊那支是九二手槍，正是我當時
    所拿之手槍，甲○○則是拿照片所示左邊那支九○手槍，我平常稱甲○○老大，
    一切均聽命於他」等語（參見偵查卷五至十一頁），被告戊○○並帶同警察至該
    工寮及指認陳明國陳屍地點，亦有卷附照片多幀可按（參見偵查卷十三、十七、
    十八頁），其於檢察官偵查中亦坦稱：「當時我在工寮外，聽到槍聲，就進去看
    ，看到陳明國按著膝蓋流血‧‧‧當時甲○○與陳明國大聲吵後就聽到槍聲，陳
    明國當時想回家，甲○○怕他回去後通風報信，所以不同意，因之前陳仁宇跑回
    去有被烏日分局抓去作筆錄，甲○○怕再發生此事，工寮與槍殺陳明國處距離約
    一百多公尺，陳明國自己走過去的，伊原有扶他，但甲○○怕他搶槍，叫伊不要
    扶，伊與甲○○頭七前往祭拜時未看到陳明國屍體，是聽甲○○指揮犯案」等語
    （參見偵查卷一九二至一九四頁）。況且，同案被告甲○○於八月二十九日警訊
    曾自白供稱：伊有對陳明國開槍射擊，是朝地上射擊，不知道是否打傷陳明國，
    但戊○○告訴伊，伊有射到陳明國之腳。當時己○○在場，戊○○有告訴伊說陳
    明國已死亡，戊○○曾邀伊一同上山，在陳明國死亡之山溝燒紙錢、衣服給陳明
    國云云（參見偵查卷一六六至一六九頁），八月三十一日、九月八日警訊時更坦
    認：伊有開槍打被害人，被害人應已死亡等語，且指認照片上之槍擊地點及陳明
    國死亡處暨燒紙錢處，有照片多幀可稽（參見偵查卷一九五至二○三頁），是被
    告戊○○上開警訊時、偵查中之自白情節，核與同案被告甲○○，及證人己○○
    、陳仁宇證述情節，大致相符，自堪採為認定其有共同殺害陳明國之證據。
(四)同案被告甲○○酒後因不滿被害人陳明國欲離開工寮下山，與被害人陳明國發生
    爭執，遂持制式九○手槍向被害人陳明國之左腳射擊子彈一發，致陳明國受傷，
    被告戊○○雖於警訊供稱被害人陳明國膝蓋受傷；與證人己○○證述係左腳小腿
    受傷，有所不合，然證人己○○既有以菸草替陳明國止血，陳明國嗣後且能行至
    一百多公尺外之山崖上，受傷部位應係左腳小腿，要堪認定。又同案被告甲○○
    偽稱要將陳明國送醫，由被告戊○○攜帶九二手槍一支（含子彈若干發），共同
    將陳明國帶至距離工寮一百多公尺外之山崖上，於斷崖旁，因陳明國苦苦哀求未
    如願，以致在搶槍過程中，擊發槍枝，致陳明國跌落與崖壁呈九十度深約八十公
    尺之溪谷內死亡，雖被告二人就陳明國何以跌落溪谷死亡之前開警訊中說詞不同
    ，互相推諉，同案被告甲○○陳稱：「我有在後面，戊○○帶陳明國山內走約二
    十至三十公尺而走進水溝，我聽到槍聲二次，戊○○就從山谷走出來，告訴我『
    陳明國死亡，是被我槍擊死亡』」云云，被告戊○○先供稱：「甲○○叫我將陳
    明國帶出工寮往山區走‧‧‧我又走進陳明國的身旁說我也沒辦法，有壓力，我
    話一說完，陳明國忽然轉身雙手欲搶我的槍，我誤扣板機一聲，槍響陳明國便摔
    下溪谷」、「因當時他忽然轉身過來，有沒有打中我不清楚」等語，繼於檢察官
    囑託台灣台東地方法院檢察署檢察官訊問改稱：「我當時跌倒才誤扣板機，子彈
    向後飛，而陳明國是在我前面搶我槍，所以沒有打到他」等語（參見偵查卷一六
    七頁背面、六頁、一九二頁背面），其等二人供稱情節並不相符。然當時情形，
    一同上山區躲藏之五人當中，陳仁宇因畏懼甲○○之兇惡態度，已先行下山離去
    ，在工寮內目擊陳明國被槍傷之己○○又未跟隨到場，徒有被害人陳明國與被告
    甲○○、戊○○三人而已，被告甲○○、戊○○二人供詞頗有出入，有所隱瞞，
    實乃犯人犯後之卸責心態使然。茲按，認定犯罪事實所憑之證據，並不以直接證
    據為限，即綜合各種間接證據，本於推理作用，為認定犯罪事實之基礎，如無違
    背一般經驗法則，尚非法所不許（參見最高法院四十四年臺上字第七○二號判例
    意旨），本件固無目擊被告等人持槍故意擊發而殺害陳明國之直接證據，然參酌
    同案被告甲○○於槍傷陳明國左腳小腿後，偽稱要將被害人送醫，由被告戊○○
    攜帶九二手槍一支（含子彈若干發），共同將陳明國帶至離工寮一百多公尺外之
    山崖上，於斷崖旁，陳明國苦苦哀求未成，因槍枝擊發而使崖邊陳明國跌落死亡
    ，既經被告戊○○先後於警訊、偵查中供認無訛，顯見其與同案被告甲○○間，
    有以槍枝擊發造成陳明國死亡之犯意聯絡，至為明顯，所辯解陳明國對其搶槍，
    跌倒後，其才誤扣板機云云，無非係卸責之詞，難以採信，而同案被告甲○○既
    然與被告戊○○及被害人陳明國至崖邊，先前甲○○在工寮內且已擊傷被害人，
    豈有不知被告戊○○持槍擊發欲造成陳明國死亡之理，伊所辯僅聽到槍聲，被告
    戊○○告知被害人已槍擊死亡云云，亦屬飾詞狡辯之詞，非可採信。
(五)現場地勢，經原審勘驗之結果，該溪谷位於由工寮往山上之狹路旁，並非往山下
    之道路旁，前往該處，必須經過崎嶇且平滑之岩石路面，此有原審之勘驗筆錄可
    憑，並有現場照片在卷可稽（參見原審卷七七至八三頁），苟被告二人有將被害
    人送醫之意，豈會到此地點，足徵被告等人於步出工寮之際，即有殺害被害人之
    犯意，亦甚顯著。又被害人既不願自己跳下，苦苦哀求同案被告甲○○，甲○○
    未同意，被害人立於斷崖旁，腳左小腿受傷，如欲對被告戊○○進行搶槍，無非
    係拖延時間，避免被告戊○○瞬間擊發，如何能自行脫逃，縱搶槍未成，未必即
    會跌落溪谷而屍骨不見，且被害人如僅係跌落崖下而死亡，被告二人於斯時或其
    後短暫時日，應會報案請求協尋，始與常情相合，然被告均捨此莫為，是被害人
    係因被告戊○○開槍擊發後，始跌落山崖，且因槍傷併趺落碰撞傷而死亡，亦堪
    認定。再者，該溪谷均為岩石或碎石陡坡，溪谷下方有一陡峻、坡度呈九十度之
    斷崖，常人下去後欲上來，均感困難，況被害人先前在工寮已受槍傷在身，斷無
    爬上來之可能，此有臺灣南投地方法院檢察署檢察官履勘現場，製有勘驗筆附卷
    可憑（參見偵查卷二四六頁）。又被告戊○○平日聽命於同案被告甲○○，並稱
    呼甲○○「老大」，倘同案被告甲○○未授意，被告戊○○豈敢擅自擊發槍枝造
    成被害人死亡，是被告等人有共同殺人之犯意聯絡及行為分擔，事證已臻明確，
    尚難以被告等人事後就被害人如何跌落溪谷所為供述不一，即為其等有利之認定
    ，則被告戊○○所辯，其與被害人無仇，不會無故殺害陳明國云云，礙難採取。
    且證人己○○於警訊、偵查、審理時，已證稱甚詳在卷，業如前述，本院傳喚後
    ，亦未出庭作證，然依上開各項事證，可見陳明國被殺害之情事，已極明顯，自
    無待其再出庭作證必要。
(六)證人即向陳明國購買車牌號碼ＲＪ－一三二○號（原判決誤載為ＲＪ─一三○二
    號）自用箱型車之吳德金，於原審時證稱：係於八十六年三月二十日即證人劉明
    哲之母過世翌日，於被害人前來拈香時，向被害人購買汽車，自該日後即未再見
    到被害人等語（參見原審卷一二八頁），伊於本院前審時亦證稱：於八十六年三
    月廿日向被害人購買汽車等語（參見本院上訴卷七十頁），證人劉明哲即證人吳
    德金合夥人於原審時證稱：「被害人陳明國於八十六年三月二十日將車賣予吳德
    金，當時已將該車之車主聯交付我，之後二、三個月被害人都未來辦理過戶，我
    於同年六月間就先到信義分局備案，再持原本即置於該車內之被害人身分證、印
    章與車主聯，到監理站代吳德金辦理過戶予吳德金之妻張麗燕」等語（參見原審
    卷一二八、一二九頁），其等二人均證述八十六年三月二十日之後，即未再看見
    過陳明國，之前販賣汽車之過戶手續，均由他人代辦，並有該汽車之過戶資料在
    卷可憑（參見原審卷一一六至一一九頁），又經本院函查結果，難以認定該過戶
    手續係由陳明國本人所辦理，復有交通部公路總局臺中區監理所南投監理站九十
    二年九月三十日函文可憑（參見本院更四卷一○○頁）。再者，陳明國之父親即
    告訴人丙○○先後於警訊及偵查中指稱：被害人外出均會與家裡聯絡，約於八十
    六年三月下旬後、四月初，被害人即未再與家裡聯絡，所以相信他已死亡等語，
    並有失蹤人口作業－身份證字號集中查詢報表可稽（參見偵查卷二四九背面，他
    字一三八號卷十、十一頁），告訴人丙○○於原審時亦證稱：被害人過年前後有
    在家，於八十六年農曆三月二十三日（即國曆四月二十九日）就無音訊，至於何
    時失蹤不清楚，到目前為止仍無音訊等語（參見原審卷六二頁），又於本院更審
    時證稱未有被害人陳明國之音訊（參見本院更三卷七五頁，更四卷七五頁），依
    告訴人丙○○先後之證述，就日期之陳述雖有不一，但所述被害人失蹤未與家人
    聯絡，則屬前後一致。且依伊所證述上情，可見被害人雖於八十六年農曆三月二
    十三日前即未與家人聯絡，然並未肯定其失蹤，於八十六年農曆三月二十三日媽
    祖生日亦未回家始肯定渠失蹤，是依上開證人吳德金、劉明哲及告訴人丙○○之
    證述，堪認被害人於八十六年三月二十日以後即告失蹤，洵堪認定，公訴人認被
    害人係於八十六年三月上旬某日，被槍射殺跌落溪谷內之日期，顯與事實未合，
    附此載明。又前往山區工寮生活之同伴，平時下山買菜及親友死亡前往拈香等短
    暫離開，與表示要下山離去之意義究不相同，此由同案被告甲○○酒後聞悉陳明
    國表示要離開，即持槍射擊可知，是被告等人辯稱未限制被害人行動自由，若怕
    被害人洩露行蹤，亦不會放過該證人己○○云云，礙難採取。且同案被告甲○○
    於本院曾具狀陳稱：被害人於八十六年六、七月間，猶至陳明昭、黃榮堅處借款
    ，請求訊問證人陳明昭、黃榮堅乙節（參見本院上訴卷五十頁），本院前審傳喚
    該二人作證，未據該等人士作證（參見同上卷六六頁、一○○頁），嗣經本院更
    三審時再傳喚，仍未到庭，經台中市北屯區戶政事務所九十一年十二月二十日中
    市北屯戶字第九一○九五三○號函復本院：該傳喚人之地址並無陳明昭、黃榮堅
    設籍資料等語（參見本院更三卷四十、五四頁），可見同案被告甲○○前開辯詞
    ，並無實證可認屬實，自難據為被告等人之有利認定。
(七)被害人跌落之溪谷，係岩石或碎石陡坡，斷崖與溪谷呈九十度，常人下去後欲上
    來，即感困難，況被害人已在工寮受有槍傷在身，被害人因槍枝擊發而跌落溪谷
    ，頭部碰撞受傷死亡，業如上述，被害人之屍體，雖經南投縣警察局集集分局派
    員多次前往搜尋，迄本院更審時均未尋獲，有該分局九十一年十月二十七日投集
    警刑字第○九一○○一二九六二號函文可佐（參見本院更三卷五一頁）。然查，
    案發現場溪床岩石上有遭溪水沖刷之明顯痕跡，溪谷旁之竹林，亦有遭雨水沖刷
    而傾倒、滑落之竹木、土塊，有檢察官及原審之勘驗筆錄及現場照片在卷足憑。
    參酌以台灣中央山脈地勢陡峭，山區散佈之小型溪流多屬荒溪型溪流，乾季或天
    候晴朗時溪水常微小或無溪水，遇雨則匯集雨水，溪水常形成急流，而上開溪谷
    位於南投縣信義鄉木瓜坑山區，鄰近中央山脈，地勢陡峻，依卷附交通部中央氣
    象局日月潭氣象站八十九年八月二十一日潭象參字第八九九Ｏ五六函記載因該木
    瓜山區無氣象站故無法提供降雨資料，僅提供日月潭地區之降雨資料，依檢附資
    料顯示日月潭地區八十六年（公元一九九七）四月三、四、五、六、九、十、十
    三、十四、十五、十六等日均有下雨（參見本院更一卷三十、三一頁），又參酌
    四月上旬係清明前後時值雨季，證人己○○於上開警訊及原審亦證稱：案發時一
    連幾天都在下雨，當時因為水聲太大，沒有聽見被告戊○○開槍之聲音等語（參
    見偵查卷二一頁，原審卷六五頁）。雖交通部中央氣象局日月潭氣象站九十一年
    三月二十日潭象字第（九一）四Ｃ○○○一八號函復本院其日月潭氣象站與信義
    鄉木瓜山區○○段距離，約三、四十公里，對兩地地理條件、水文狀況等資料比
    較缺少無法提供；本站所提供八十六年四月份雨量表均未達豪大雨標準等情（參
    見本院更二卷六三、六四頁）。另經經濟部水利署第四河川局九十一年四月十六
    日水四規字第○九一五○○二三六三○號函復本院：經查木瓜坑山區溪谷位於陳
    友蘭溪愛國大橋左岸小游約兩公里處，該溪谷並未設置自記水位觀測站，實難從
    日降雨量研判八十六年四月間溪水有否暴漲等語（參見本院更二卷七十頁），惟
    依其檢附轄區愛國大橋水位站及內茅埔雨量站八十六年四月份之水位及雨量資料
    兩份，觀之八十六年四月十一至同月二十日期間內最高水位四月十七日為四七五
    ‧三三公尺；最低水位四有十三日四七五‧○七公尺，高低相差三三公分；另同
    年四月陳有蘭溪茅埔雨量站記錄普通雨量五、九、十、十四、十五、十七、十八
    等日及自記雨量五、八、九、十、十四、十五、十七、十八等日均有下雨記錄（
    參見本院更二卷七一、七二頁），又南投縣政府九十一年五月三日府農林字第○
    九○○六七七一八○號函復：南投縣信義鄉木瓜山區陳有蘭溪谷近年來並未聽聞
    有台灣黑熊啃食人類屍體或啃咬支解屍體後拖至森林隱密處之紀錄等情（參見本
    院更二卷九十之一頁），因此，依前開雨量紀錄，雖不能積極證明，該溪谷於事
    發後常因降雨而溪水暴漲，但因降雨形成急流致被害人之屍體遭溪水沖失無訛，
    是被告戊○○所稱：前往祭拜時未看到被害人屍體之情，尚可採信，惟亦難以未
    查獲被害人之屍體，即遽為有利被告等人認定，則被告等人所為上開辯解，該溪
    谷無大水可沖走被害人屍體，未查獲被害人屍體，不能證明被害人業已死亡云云
    ，均不足採取。至證人陳銘連於本院前審證稱：該溪谷不大，平常無水，如係雨
    季則有水等語（參見本院上訴卷七十頁），與上開被告戊○○警訊、偵查中之自
    白，及證人己○○所證，暨勘驗筆錄所記載，顯有未合，亦難據為有利被告等人
    之認定。
(八)扣案之制式九○手槍、制式九二手槍各一把（含彈匣三個），該等槍枝所使用之
    子彈六十二顆，經送請內政部警政署刑事警察局鑑定之結果，認手槍其一係制式
    九○手槍，槍枝管制編號：0000000000，為瑞士製INDUSTRIAL TECH
    NOLOGY&MACHINES（I.T.M）廠制式口徑九ＭＭ半自動手槍，槍管內具六條右旋來
    復線，槍號為ＣＨ一○○五三五，機械性能良好，認具殺傷力，另一支係制式九
    二手槍，槍枝管制編號：0000000000，為美制BERETTA 廠制式口徑九
    ＭＭ半自動手槍，槍管內具六條右旋來復線，槍號為Ｄ─九五三○四Ｚ，機械性
    能良好，認具殺傷力；制式子彈六十二顆，認均係口徑九ＭＭ制式半自動手槍子
    彈，均具有殺傷力等情，有內政部警政署刑事警察局八十六年五月一日刑鑑字第
    二七三二五號鑑驗通知書影本一紙附卷可憑（參見本院更三審調閱台灣台中地方
    法院檢察署八十六年度偵字第八九八二號偵查卷一五○頁，本案偵查卷三六頁）
    ，可見該等槍彈均具有殺傷力，至為明顯。又被告等人先後選任之辯護人，請求
    本院就木瓜山區工寮木床之床沿及床板調查，有無被害人之血跡及反應，並函詢
    刑事警察局可否以ＤＮＡ法比對血跡之身分云云，惟同案被告甲○○係在工寮內
    持其攜帶之制式九○制式手槍，朝站立之被害人左腳小腿射擊子彈一顆，致該左
    腳小腿受傷，當時被害人並非坐在床內，應不致在工寮木床床沿及床板遺留有血
    跡，且案發當時，證人己○○僅以香菸草幫被害人止血，並無注意現場何處留有
    血跡及清理遺留於該工寮內血跡等情，迭據證人己○○證述在卷，案發日又係八
    十六年四月上旬某日，距至現在已有六年餘，已無法採集現場所遺留之血跡，再
    作化驗。又同案被告甲○○選任辯護人於本院請求傳喚證人即木瓜坑山區工寮主
    人劉明哲，查證工寮內陳設木板床板及床沿木架於八十六年三月後有無更換？茲
    據證人劉明哲於本院證稱：伊前次至工寮係於八十五、六年賀伯颱風之前，木板
    床尚在，沒有血跡等語（參見本院更三卷八九、九十頁），伊所證述情節，無從
    據為有利被告等人認定。綜上各情，可見被告等人上開所辯，顯係卸責之詞，不
    足採信，是被告等人共同殺害陳明國之犯行，彰彰明甚，洵堪認定，自應依法論
    科。
二、核被告所為，係犯刑法第二百七十一條第一項之殺人罪。被告與同案被告甲○○
    間，有犯意聯絡及行為分擔，皆為共同正犯。原審經審理結果，認被告罪證明確
    ，予以論科，固非無見，但查，依證人吳德金、劉明哲及被害人父親丙○○之前
    揭各證言，同案被告甲○○係於八十六年三月下旬某日，邀請戊○○、己○○、
    陳明國及陳仁宇四人，至南投縣信義鄉草坪頭工寮內躲藏，原判決誤為八十六年
    二月下旬某日，已有未洽。次按，無故持有槍彈，係屬繼續犯，嗣後之繼續持有
    ，乃行為繼續，而非狀態繼續，於持有繼續中，另持該手槍子彈犯他罪，即非自
    始即意圖以持有該手槍子彈為犯他罪之方法，自不能論以牽連犯，應依數罪併罰
    規定處理（參照最高法院二十九年上字第一五二七號判例意旨），本件被告等人
    係先持有右開槍彈後，始另行起意持以犯本案，與殺人罪間，顯無方法結果牽連
    關係，自應分論併罰，況且，該未經許可無故持有手槍子彈罪部分，業經臺灣臺
    中地方法院八十六年度訴字第一四八九號另案判處罪刑確定，此經本院調閱該案
    卷核對無訛，公訴人就此部分，亦未起訴，原判決逕依牽連犯論處，均有違誤。
    被告提起上訴，飾詞否認上開共同犯罪，依上所述，難認有理由，惟原判決既有
    上開可議，即屬無可維持，應由本院就被告部分撤銷改判。爰審酌被告戊○○於
    警訊、偵查中自白不諱，而同案被告甲○○始終否認殺人犯行，毫無悔意，被告
    等人犯罪之手段、所生危害、犯後態度等一切情狀，量處如主文第二項所示之刑
    ，又依被告犯罪性質，認有褫奪公權之必要，依法宣告褫奪公權六年，以示懲儆
    。檢察官起訴書雖請求對同案被告甲○○量處死刑，對被告戊○○量處無期徒刑
    ，然核非有據，自難採取，併此敘明。又被告等人未經許可持有上開手槍子彈，
    既經另案判決確定，該判決且已將手槍子彈宣告沒收，並已執行，業經本院更三
    審時調卷查明在卷，並有被告全國前案紀錄表在卷可憑，且與本案之殺人犯行，
    並無裁判上一罪之關係，自無從另為沒收之諭知，併此敘明。
據上論斷，應依刑事訴訟法第三百六十九條第一項前段、第三百六十四條，第二百九
十九條第一項前段，刑法第二十八條、第二百七十一條第一項、第三十七條第二項，
判決如主文。
本案經檢察官丁○○到庭執行職務。
中      華      民      國      九十二     年     十      月   二十八   日
                                臺灣高等法院臺中分院刑事第二庭
                                      審判長法  官  羅  禮  政
                       法  官  陳  欣  安
                                            法  官  蔡  聰  明
右正本證明與原本無異。
如不服本判決應於收受送達後十日內向本院提出上訴書狀，其未敘述上訴之理由者並
得於提起上訴後十日內向本院補提理由書（均須按他造當事人之人數附繕本）。
                                            書記官  郭  振  祥
中      華      民      國      九十二     年     十      月    三十    日
刑法第二百七十一條：
殺人者，處死刑、無期徒刑或十年以上有期徒刑。
前項之未遂犯罰之。
預備犯第一項之罪者，處二年以下有期徒刑。
                                                                        Ｒ


司法院資訊處製作；財團法人民間司法改革基金會備份。
